臺灣臺中地方法院民事判決　九十二年度再字第一七號
　　再審原告　　卯○○
　　送達代收人　寅○○
　　訴訟代理人　陳聰能　律師
　　複代理人　　蔡宜宏　律師
　　再審被告　　庚○○
　　　　　　　　丁○○
　　　　　　　　癸○○
　　　　　　　　丑○○○
　　　　　　　　子○○○
　　　　　　　　辛○○
　　　　　　　　乙○○○
　　　　　　　　壬○○
　　　　　　　　辰○○○
　　　　　　　　丙○○
　　訴訟代理人　林根煌　律師
　　再審被告　　戊○○施徐月.
右當事人間解除契約事件，再審原告就本院八十八年度訴字第三一三八號民事確定判
決提起再審，經於中華民國九十四年三月二日言詞辯論終結，本院判決如左：
    主      文
本院民國九十年五月十一日八十八年度訴字第三一三八號確定判決廢棄。
再審被告庚○○、丁○○、癸○○應各給付再審原告新台幣捌拾萬元，及再審被告庚○○、丁○○自民國八十八年十月十日起，再審被告癸○○自民國九十二年八月二十
六日起，均至清償日止，按週年利率百分之五計算之利息。再審被告丑○○○、子○○○、辛○○、乙○○○、壬○○、辰○○○、丙○○應連帶給付再審原告新台幣捌
拾萬元，及均自民國八十八年十月十六日起，至清償日止，按週年利率百分之五計算
之利息。再審被告戊○○、己○○應連帶給付再審原告新台幣捌拾萬元，及均自民國
八十八年十二月四日起，至清償日止，按週年利率百分之五計算之利息。
訴訟費用由再審被告庚○○、丁○○、癸○○各負擔五分之一；再審被告丑○○○、
子○○○、辛○○、乙○○○、壬○○、辰○○○、丙○○連帶負擔五分之一；再審
被告戊○○、己○○連帶負擔五分之一。
本判決於再審原告以新台幣貳拾柒萬元分別為再審被告供擔保後，得假執行；但再審
被告如以新台幣捌拾萬元為再審原告預供擔保，得免為假執行。
    事實及理由
壹、聲明：
  一、再審原告方面：除假執行擔保金額外，餘如主文所示。
  二、再審被告方面：
    (一)再審被告庚○○、丁○○、癸○○、丑○○○、子○○○、辛○○、乙○○○
      、壬○○、辰○○○、丙○○部分：
      1.再審原告之訴及假執行聲請均駁回。
      2.如為不利再審被告之判決時，願供擔保請准免為假執行。
    (二)再審被告戊○○、己○○部分：未於言詞辯論期日到庭，亦未提出書狀作何聲
      明。
貳、陳述：
  一、再審原告分面：
    (一)再審被告庚○○、丁○○、癸○○及於訴訟中過世之施徐月玉（由再審被告戊○○、己○○承受訴訟）、徐秋梅（由再審被告丙○○、丑○○○、辰○○○
      、子○○○、辛○○、壬○○、乙○○○承受訴訟）等五人，委託訴外人張昭
      賢代為出售其等被繼承人徐文聯所有台中縣神岡鄉○○○段後壁小段四九、五
      ○、五一地號土地部分（即四九地號土地內三十五坪，五○及五一地號土地各
      一部分合併計四百坪，下稱系爭土地），張昭賢遂於八十八年四月二十日以其
      等代理人之名義與再審原告訂立不動產買賣契約書，再審原告並於簽約日交付
      定金二百萬元。詎再審被告並未依約於八十八年六月二十四日以前先將出賣之
      系爭第五○、五一地號土地先行過戶予再審原告，嗣經再審原告於八十八年九
      月二日委託律師發函催告再審被告於文到十五日內履行，如逾期未予履行將解
      除契約，惟再審被告仍未履行，再審原告乃依買賣契約第十一條約定解除契約
      。
    (二)按解釋意思表示，應探求當事人之真意，不得拘泥於所用之辭句，民法第九十
      八條亦有明文。經查：
      1.本件再審被告於不動產買賣契約書簽訂前之八十八年一月二十四日即出具「
        同意書」予張昭賢，其上委託處理辦法要點第一點載明：徐文聯所有之建地
        農地須全部出售，第四點載明：繼承人全體同意扣除佃農所有價款及相關費
        用實報實銷後，由繼承人得淨額六分之五，其餘六分之一由獎金國不動產聯
        合事務所所有，第五點載明：豐原市○○路建地約二千萬元，農業區土地約
        四千萬元。考其真意即係就建地農地全部出售、佃農分配處理原則及利潤分
        配比例等，悉授權由張昭賢全權代理再審被告辦理土地出售之一切事務，包
        括買賣契約之簽訂、價款之收受及移轉登記手續之辦理等事項，否則倘未授
        與代理權予張昭賢出售系爭土地，則同意書內僅須記載授權張昭賢「代尋買
        主」或類此之文字即可，又何須另約定張昭賢須將建地農地全部出售佃農之
        分配原則及利潤之分配比例。從而，同意書內不因未載有授與代理權或授權
        張昭賢得代為簽訂契約或收取定金之詞，即否定授與張昭賢代理訂立買賣契
        約，出售系爭土地之權限。況且，如再審被告僅委任張昭賢辦理系爭土地之
        繼承登記及登記後之規劃出售事宜，則張昭賢既不能代理出售系爭土地及收
        取價款，又如何能從價款中支付稅款以辦理繼承登記，是由上開同意書內容
        之真意，應認再審被告確有授與代理權予張昭賢出售含系爭土地在內之所有
        土地遺產甚明。
      2.至於再審被告縱於八十八年一月二十四日出具予張昭賢之同意書內委託處理
        辦法要點第一點記載：出售價格俟繼承人共同開會經半數以上同意決議。惟
        按，此屬再審被告與張昭賢間內部代理權限制之問題，再審原告並無從知悉
        ，則依民法第一百零七條規定，代理權之限制及撤回，不得以之對抗善意第
        三人，該代理權之限制，自不能以之對抗善意之再審原告，固不待言。
      3.此外，由徐秋梅寄給涂俊清代書之八十八年七月二十三日豐原中山路郵局第
        一五○號存證信函（副本寄予張昭賢）中再次重申：「有關先父遺產處理係
        『全權委由』張昭賢先生辦理」之旨，並希涂俊清代書「鼎力幫忙張昭賢，
        將此事處理完畢」，及徐秋梅寄給張昭賢及所有買主之八十八年七月二十三
        日豐原中山路郵局第一四八號存證信函，亦強調：「有關台端（指張昭賢）
        承委辦理先父遺產乙事，請台端依委託書之契約內容辦理，不得有違法之舉
        」。觀之，徐秋梅均僅在強調係全權委由張昭賢辦理被繼承人徐文聯遺產出
        售事宜，未曾主張張昭賢係無權與買主簽訂契約及收受定金，亦足見再審被
        告確有授與出售系爭土地之代理權予張昭賢。
    (三)按有左列各款情形之一者，得以再審之訴對於確定終局判決聲明不服。但當事
      人已依上訴主張其事由或知其事由而不為主張者，不在此限：十三  當事人發
      見未經斟酌之證物或得使用該證物者。但以如經斟酌可受較有利益之裁判者為
      限。民事訴訟法第四百九十六條第一項第十三款定有明文。經查：
      1.同為被繼承人徐文聯之繼承人之一並為系爭「同意書」簽訂人癸○○之子之
        徐孟堅另先於八十八年三月二十八日與張昭賢訂立不動產買賣契約書，以買
        受該繼承土地中之坐落台中縣豐原市○○段第五六二地號土地，該買賣契約
        書上並載明張昭賢為「出賣人代理人」，徐孟堅既稱其為繼承人之一，個人
        要買祖產這塊土地，並知其母癸○○於八十八年一月二十四日委託張昭賢出
        售系爭土地之事，並在該買賣契約書上同意載明張昭賢為「出賣人代理人」
        ，玆由該未經斟酌之證物已足證再審被告確有授與代理權予張昭賢出售包括
        系爭土地在內之繼承土地至明。至於再審被告以徐孟堅於八十八年三月二十
        八日與張昭賢所訂立之不動產買賣契約書，已因其「阻止該買賣」而「作廢
        」云云，惟查，再審被告所稱「阻止」、「作廢」者究為何指？未見其有何
        說明，縱上開徐孟堅與張昭賢訂立之不動產買賣契約書已因他故「作廢」，
        亦不影響本件張昭賢經再審被告授與代理權出賣系爭土地之事實，且設若張
        昭賢未經再審被告授與代理權，徐孟堅應可直接與其等洽談買賣事宜，何需
        轉而另與張昭賢訂立上開不動產買賣契約，並任由張昭賢在不動產買賣契約
        書上署名「出賣人之代理人」，再審被告據以置辯，自無足採。
      2.又訴外人甲○○於另案以同一事由訴請返還定金事件，原經本院以八十八年
        度重訴字第一一二五號民事判決駁回其訴，經甲○○向臺灣高等法院臺中分
        院提起上訴後，業經該院以九十一年度上字第三九號民事判決認定再審被告
        有授與代理權予張昭賢，由張昭賢代理其等出售被繼承人徐文聯之遺產中坐
        落台中縣神岡鄉○○○段後壁厝小段第六○、六一、六二地號土地與甲○○
        並收受定金三百萬元，而判決其等應返還定金予甲○○。其等雖因不服該判
        決而向最高法院提起上訴，然業經最高法院於九十三年九月三十日以九十三
        年度台上字第一九八五號民事判決將其等之上訴駁回確定在案。而該案有關
        再審被告以出具「同意書」、「委託書」之方式授與代理權於張昭賢各節，
        與本件情形如出一轍，此益徵本件張昭賢以再審被告之代理人名義與再審原
        告訂立本件買賣契約，確係有權代理無訛。
      3.該案另亦確認有關再審被告於八十八年一月二十四日所出具之同意書，業已
        載明土地出售、佃農款項、稅款、費用繳交、價款分配等事宜，且張昭賢於
        訂約後係合計向買主收受一千三百五十萬元定金，業已自定金內支付佃農吳
        榮桂四百八十五萬元、支付何太忠代書代書費五十萬元、支付涂俊清代書代
        書費三十萬元、代繳地價稅四十二萬七千五百九十四元、支付台中縣政府土
        地代管費五十五萬六千三百八十三元、登記費二萬二千五百五十九元之事實
        ，並業據本院八十九年度訴字第二○○二號刑事判決張昭賢無罪確定。查本
        件張昭賢代理再審被告向再審原告收取定金二百萬元即屬上開一千三百五十
        萬元定金中之一部分，更足證張昭賢收取定金之行為係有權代理，再審被告
        自應受收取定金行為之效力所及。
      4.由上開不動產買賣契約書及另案臺灣高等法院臺中分院九十一年度上字第三
        九號民事判決可知，本件訴外人張昭賢以再審被告之代理人名義與再審原告
        訂立買賣契約出售系爭土地，並於簽約日代理再審被告收受再審原告所交付
        之定金二百萬元，均係有權代理，再審被告應負本人之責任，殆無疑義。而
        再審原告於前訴訟程序並不知有上開臺灣高等法院臺中分院九十一年度上字
        第三九號民事判決及不動產買賣契約書等證物，經證人甲○○於九十二年七
        月二十二日告知該案判決結果及提供不動產買賣契約書後始知之，且該上開
        證物如經斟酌，再審原告顯可受較有利益之裁判，則依民事訴訟法第四百九
        十六條第一項第十三款規定，本件再審之訴自有理由，原確定判決應予廢棄
        。
    (四)綜上所陳，張昭賢既屬有權代理再審被告出售系爭土地與再審原告，並與再審
      原告簽訂買賣契約及收受定金，再審被告自應負本人之責任，而為本件買賣契
      約及張昭賢代理收受定金效力之所及。準此，徐孟堅前於八十八年三月二十八
      日與張昭賢訂立之不動產買賣契約書，及另案臺灣高等法院臺中分院九十一年
      度上字第三九號民事判決認定之事實，於本件前訴訟程序中如經斟酌，再審原
      告顯可受較有利益之裁判，則依民事訴訟法第四百九十六條第一項第十三款規
      定，本件再審之訴自有理由。另再審被告因可歸責自己之事由致無法依約在八
      十八年六月二十四日以前先過戶系爭第五○、五一地號土地予再審原告，則再
      審原告依不動產買賣契約第十一條之約定解除契約，及依民法第二百四十九條
      第三款規定，請求再審被告加倍返還定金，於法亦屬有據。惟原審被告施徐月
      玉已於判決確定後死亡，而由戊○○、己○○二人繼承，且本件買賣契約係由
      張昭賢代理再審被告共同受領定金及買賣價金，則再審被告所應負者仍屬同一
      債務，除徐秋梅、施徐月玉之繼承人內部應分擔之部分應連帶負責外，其餘給
      付為可分，則依民法第二百七十一條規定，再審被告就本件定金之返還應各平
      均分擔之。
   (五)證據：除援用原審之立證方法外，另提出本院八十八年度訴字第三一三八號民
     事判決影本一件、臺灣高等法院臺中分院九十一年度上字第三九號民事判決影
     本一件、不動產買賣契約書影本一件、本院八十九年度訴字第二○○二號刑事
     判決影本一件、臺灣高等法院臺中分院九十年度上易字第一四八七號刑事判決
     影本一件、豐原中正路郵局第一五○號存證信函影本一件、豐原中正路郵局第
     一四八號存證信函影本一件、戶籍謄本正本二件、除戶戶籍謄本正本一件、最
     高法院九十三年度台上字第一九八五號民事判決影本一件為證，並聲請傳訊證
     人甲○○。
  二、再審被告方面：
    (一)再審被告庚○○、丁○○、癸○○、丑○○○、子○○○、辛○○、乙○○○
      、壬○○、辰○○○、丙○○部分：
      1.原審即本院八十八年度訴字第三一三八號民事確定判決認定本件買賣契約係
        再審原告與訴外人張昭賢所訂，並將價金交付張昭賢，再審被告並未出面與
        再審原告為任何接洽，此為再審原告所不爭執，且再審被告並未對再審原告
        為任何有授權張昭賢代理簽訂本件買賣契約之意思表示，又依卷附同意書委
        託處理辦法要點之記載，再審被告係委託處理其等繼承土地之登記事項及繼
        承登記後之規劃出售事務，且依同意書委任要點第五點僅就出售之價格有一
        預估值，惟其出售價格須俟繼承人共同開會經半數通過決議（同意書委任要
        點第一點），由此明示再審被告對於土地之出售價格有自主權，故出賣之確
        定價格應由再審被告及其他繼承人決定，而未授權予張昭賢決定，因此系爭
        土地價格並未經繼承人全體開會過半數之決議通過，且再審被告亦未授權張
        昭賢，而張昭賢竟私自與再審原告訂立買賣契約，依法對於再審被告不生效
        力，且再審被告亦未因該買賣契約獲得利益，從而再審原告主張再審被告違
        約，請求再審被告給付四百萬元及法定遲延利息，顯無理由，因而判決駁回
        再審原告之請求，再審原告亦認為該確定判決為合理、正確，因此乃未上訴
        而早已確定，此為再審原告所不爭之事實。
      2.再審原告提起再審之理由無非以證人甲○○之另案即臺灣高等法院臺中分院
        九十一年度上字第三九號民事判決，及訴外人徐孟堅與張昭賢間所訂立之不
        動產買賣契約書記載「出賣人代理人」張昭賢，作為發現未經斟酌之證物或
        得使用該證物為理由云云，然查臺灣高等法院臺中分院九十一年度上字第三
        九號民事判決，係於本件原審判決確定後始為上訴並判決，足見當時尚未有
        該證物，因此再審原告以上開判決主張再審理由殊屬不合。又該判決雖認定
        再審被告曾授權訴外人張昭賢與甲○○訂立買賣契約，再審被告應返還定金
        予甲○○，惟查，該判決所認定事實證據顯有違背論理及經驗法則，經再審
        被告已上訴最高法院審理中。尤其臺灣高等法院臺中分院九十一年度上字第
        三九號民事判決與本院八十八年度訴字第三一三八號確定判決，其判決結果
        雖有差異，惟其僅屬法律上之見解問題，應無拘束本院八十八年度訴字第三
        一三八號確定判決之效力，故臺灣高等法院臺中分院九十一年度上字第三九
        號民事判決既未判決確定，且僅屬見解範圍，因此再審原告將其作為發現未
        經斟酌之證物或得使用該證物提起再審，顯屬不合。
      3.又訴外人徐孟堅與張昭賢於八十八年三月二十八日就坐落豐原市○○段第五
        六二號面積○‧○一三二公頃（三九‧九三坪）之土地訂立不動產買賣契約
        書，其上雖記載「出賣人代理人」張昭賢，惟查，張昭賢並未經再審被告授
        權，因此再審被告於發現該買賣契約後，即阻止該買賣，因此該買賣契約已
        作廢，而未辦理土地所有權移轉登記與徐孟堅，茲再審原告竟以該作廢而已
        不存在之買賣契約書主張張昭賢係再審被告之代理人，顯欠依據。因此再審
        原告以該不動產買賣契約書作為發現未經斟酌之證物或得使用該證物而提起
        再審，顯無理由。
      4.縱認再審原告與訴外人張昭賢之買賣，係經再審被告之授權者，惟查系爭第
        五○、五一地號土地係屬田地，僅買賣其中之四百坪，因需分割，依當時之
        農業發展條例第三十條規定每宗耕地不得分割或移轉為共有，且未依民法第
        八百二十八條第二項規定得被繼承人徐文聯全體繼承人之同意，顯然違反強
        制規定，依法應屬無效行為，依民法第一百十三條規定，買賣雙方僅負回復
        原狀責任，再審原告主張再審被告違約，並解除該買賣契約，而請求加倍返
        還定金，顯無理由。又再審被告對於系爭土地如僅係買賣應有部分而已，查
        再審被告庚○○之應有部分為十分之一；丁○○之應有部分為二十五分之一
        ；癸○○之應有部分為六○分之一；丙○○、丑○○○、子○○○、辛○○
        、乙○○○、壬○○、辰○○○之應有部分各為三十五分之一，是再審被告
        如應返還定金時，僅應依應有部分之比例返還，始符公平合理原則。
      5.證據：除援用原審之立證方法外，另提出土地登記謄本正本三件為證。
    (二)再審被告戊○○、己○○部分：未於言詞辯論期日到庭，亦未提出書狀作何陳
      述。
  三、本院依職權調閱本院八十八年度訴字第三一三八號民事卷、本院八十八年度重
      訴字第一一二五號民事卷（含臺灣高等法院臺中分院九十一年度上字第三九號
      、最高法院九十三年度台上字第一九八五號卷）。
參、兩造爭執事項
  一、本件再審原告提起再審之訴，依民事訴訟法第四百九十六條第一項第十三款之
      規定提起再審之訴，程序上是否合法？
  二、本件張昭賢是否係再審被告的代理人，亦即依再審起訴狀證三之不動產買賣契
      約書，是否足以認定張昭賢係再審被告的代理人？
肆、本院判斷：
  一、程序部分：
    (一)本件再審被告戊○○、己○○未於言詞辯論期日到場，核無民事訴訟法第三百
      八十六條各款所列情形，爰依再審原告之聲請，由其一造辯論而為判決。
    (二)按民事訴訟法第四百九十六條第一項第十三款規定：「左列各款情形之一者，
      得以再審之訴對於確定終局判決聲明不服。但當事人已依上訴主張其事由或知
      其事由而不為主張者，不在此限：十三　當事人發現未經斟酌之證物或得使用
      該證物者。但以如經斟酌可受較有利益之裁判者為限。」所謂當事人發現未經
　　　斟酌之證物或得使用該證物，係指前訴訟程序事實審之言詞辯論終結前已存在
      之證物，因當事人不知有此證物致未提出經斟酌，現始知之，或雖知有此證物
      但不能使用，現始得使用者而言。次按再審之訴，應於三十日之不變期間內提
      起，其期間自判決確定時起算，判決於送達前確定者，自送達時起算；其再審
      之理由發生或知悉在後者，均自知悉時起算，民事訴訟法第五百條第一、二項
      定有明文。經查：本件本院八十八年度訴字第三一三八號民事事件，原審係於
      九十年四月二十七日言詞辯論終結，並於九十年五月十一日宣判，而本件再審
      原告係主張其於九十二年七月二十二日始自訴外人甲○○處發現由徐孟堅（再
      審被告癸○○之子）與張昭賢於八十八年三月二十八日所簽訂之不動買賣契約
      書（該契約書足以證明張昭賢確係再審被告之代理人）等情，業據證人甲○○
      於本院九十三年七月七日言詞辯論中證述：「我與卯○○本人本來不認識，是
      八十八年買地時才認識的，後來契約有發生糾紛，但發生糾紛後，是各自處理
      各自的事情，卯○○與庚○○的糾紛他們自己去處理，我與庚○○的糾紛，我
      自己處理，我與卯○○並沒有一起協商。卯○○的住家與我家相距約二公里，
      但是我家進出都會經過卯○○家門口，九十二年七月二十二日那天早上十點多
      ，我剛好騎機車經過卯○○家，卯○○與他大兒子，就把我叫下來，要我進去
      裡面談，談的時候就有說到本件契約的事情，他們有對我說他們有提起訴訟，
      我有告訴他們，我的案子在高院判決有贏了，至於他們的訴訟，是贏還是輸，
      我並不清楚，我就告訴他們，要他們與我一起去找我的訴訟代理人陳聰能律師
      ，所以當天下午三點多，就到陳聰能律師那邊，陳律師再拿出契約書來看，就
      看到徐孟堅與張昭賢的契約書，所以我的案子高院才會贏。至於卯○○的案件
      後來如何處理，我就不清楚了。」等語明確，足認再審原告所述確屬有據。則
      本件再審原告既係於九十二年七月二十二日始自甲○○處知悉該不動產買賣契
      約書，則其於九十二年八月十八日提起本件再審之訴（見再審聲請狀首頁），
      其提起本件再審尚未逾三十日之不變期間，程序上係屬適法。
    (三)次按訴狀送達後，原告不得將原訴變更或追加他訴，但減縮應受判決事項之聲
      明者，不在此限，民事訴訟法第二百五十五條第一項第三款定有明文。本件再
      審原告於原審之起訴聲明為「被告（按即再審被告）應連帶給付原告（按即再
      審原告）四百萬元及自起訴狀繕本送達翌日起至清償日止按週年利率百分之五
      計算之利息。」，嗣於本院九十三年二月三日言詞辯論期日變更為如主文第二
      項所示之內容，核係就被告等人是否應負連帶責任及應負之金額為減縮之聲明
      ，核合於上開規定，應予准許。
  二、實體部分：
    (一)本件再審原告於原審係起訴主張：坐落台中縣神岡鄉○○○段後壁厝小段第四
      九、五０、五一地號土地，原為已故訴外人徐文聯所有，八十八年四月間，訴
      外人張昭賢向原告表示其受被告庚○○、施徐月玉（已死亡，見前述）丁○○
      、癸○○及徐秋梅（已死亡，見前述）之授權，代理出售上開土地，張昭賢乃
      代理庚○○、施徐月玉、丁○○、癸○○及徐秋梅等人（下稱庚○○等五人）
      出售上開土地之部分（即同段五０及五一地號土地各一部分合併計四百坪，四
      九號土地內三十五坪），再審原告並於簽約日交付定金二百萬元，依約賣方應
      於同年六月二十四日以前，先將出賣之系爭同段五０、五一地號土地先行過戶
      予原告，然庚○○等五人未依約履行，再審原告乃於八十八年九月二日，委託
      律師發函催告庚○○等五人於文到十五日內履行，如逾期未予履行將解除契約
      ，惟庚○○等五人仍未履行，再審原告乃依約解除契約。依買賣契約第十一條
      約定，乙方（即賣方）不履行本約時，聽由甲方解除契約，乙方應加倍返還其
      收受定金及價金，作為違約賠償不得異議。庚○○等五人應依約賠償四百萬元
      。再按庚○○等五人向再審原告收取定金二百萬元，因可責於庚○○等五人之
      事由致不能履行，方遭再審原告解除契約，故依民法第二百四十九條第三款規
      定，庚○○等五人應加倍返還定金。另本件系爭同段五０、五一地號土地為農
      牧用地，其面積分別為一九九八平方公尺及二一一九平方公尺，而再審原告購
      買二筆土地其中四百坪，如庚○○等五人欲履行契約勢必將上開土地分割出四
      百坪然後轉售予再審原告，此舉違反農業發展條例第三十條之規定而無效；且
      同段四九地號土地為全體徐文聯繼承人所有，庚○○等五人無權將系爭所有權
      移轉予再審原告，此部分為無權處分，是縱認系爭第五０及五一地號土地買賣
      契約無效，第四九地號部分，業經再審原告解除，被告等人就受領之價金，為
      不當得利，亦應返還等語。而就該案件，本院八十八年度訴字第三一三八號確
      定判決，則以庚○○等五人並未授權張昭賢代訂系爭買賣契約，該買賣契約對
      庚○○等五人自不生效力，且庚○○等五人亦未因系爭買賣契約亦獲得任何利
      益，因而駁回再審原告之訴確定，合先敘明之。
    (二)查依卷附再審原告所提之八十八年年四月二十日之不動產買賣契約書，其上所
      載之買方為再審原告卯○○，出賣人則記載為「徐秋梅、徐月玉、徐大郎、徐
      永列、癸○○」，其中「徐永列」、「徐月玉」、「徐大郎」之記載，固與「
      庚○○」、「施徐月玉」、「丁○○」之名字不相符合，惟證人張昭賢於原審
      八十九年一月七日言詞辯論期日到庭陳證：其是依八十八年一月二十四日庚○○、徐月玉、丁○○所出具之同意書，而書寫出賣人名稱，其中有二人寫錯等
      語，參諸再審原告所提附卷而為再審被告所不否認之八十八年一月二十四日同
      意書，其上記載委託張昭賢處理事務之人記載為「丁○○、徐秋梅、徐月玉、
      癸○○、庚○○、徐清源」，顯見系爭買賣契約書，張昭賢所寫之「徐永列」
      、「徐大郎」應是「庚○○、丁○○」之筆誤，而施徐月玉於原審既自認上開
      同意書徐月玉之記載即是其本人，故系爭買賣契約書上所載「徐月玉」應是指
      施徐月玉。是系爭買賣契約書，張昭賢所欲代理之人確為庚○○、施徐月玉、
      丁○○、癸○○及徐秋梅等五人應可認定，再審被告於原審辯稱：張昭賢未代
      理庚○○、施徐月玉、丁○○與再審原告訂立系爭買賣契約云云，尚非可採。
    (三)是本件爭點所在，係本件再審被告庚○○、丁○○、癸○○與已死亡之施徐月
      玉（即再審被告戊○○與己○○之被繼承人）及徐秋梅（即再審被告丙○○、
      丑○○○、辰○○○、子○○○、辛○○、壬○○、乙○○○之被繼承人）是
      否有授權張昭賢與再審原告為系爭買賣契約，並代收再審原告所交付之二百萬
      元定金？茲說明如下：
      1.再審原告主張系爭土地全部為再審被告等之被繼承人徐文聯所有，庚○○等
        五人分別於八十八年一月二十四日出具同意書及於同年五月十七日出具委託
        書，委託證人張昭賢代辦繼承登記及登記後規劃、出售事宜，而張昭賢於八
        十八年四月二十日代理庚○○等五人與上訴人訂立不動產買賣契約書，將系
        爭土地出賣予再審原告，再審原告並於訂約同時交付定金二百萬元予張昭賢
        收受，惟系爭土地因未辦理所有權移轉登記，嗣經再審原告於八十八年九月
        二日委託律師發函催告再審被告於文到十五日內履行，如逾期未予履行將解
        除契約，惟再審被告仍未履行，再審原告乃依買賣契約第十一條約定解除契
        約等事實，業據再審原告提出八十八年四月二十日不動產買賣契約書、土地
        登記謄本、存證信函影本為證，兩造亦不爭執，堪信為真實。
      2.再審被告雖辯稱庚○○等五人並無授與代理權予張昭賢出售系爭土地，並與
        再審原告簽訂買賣契約及收取定金之權限，故買賣契約對再審被告等不生效
        力云云。惟按「代理權係以法律行為授與者，其授與應向代理人或向代理人
        對之為代理行為之第三人，以意思表示為之」，民法第一百六十七條定有明
        文。是代理權之授與，只須向代理人或向代理人對之為代理行為之第三人，
        擇一為之即可。又代理權之授與，因本人之意思表示而生效力，無須一定之
        方式，縱代理行為依法應以書面為之，而授與此種行為之代理權，仍不必用
        書面，且代理權之授與，為法律行為之一種，須以明示或默示之意思表示行
        之。經查：
        (1)本件庚○○等五人既於八十八年一月二十四日出具同意書予張昭賢，該紙
          同意書開宗明義即載明：「關於所有權人徐文聯地主坐落豐原地段五六二
          地號‧‧‧及神岡鄉○○○段後壁厝小段四九‧‧‧五十、五一‧‧‧地
          號‧‧‧繼承人等同意委託獎金國不動產聯合事務所董事長張昭賢先生處
          理」，同時同意書內委託處理辦法要點第一、二、四、五點亦載明：「徐
          文聯所有之建地農地須全部出售，三七五租約佃農得依百分之三十分配為
          原則，所得價款扣除相關費用後，由繼承人得淨額六分之五，獎金國不動
          產聯合事務所得六分之一，預估出售價款約七千萬元」，此有再上訴人提
          出之同意書可稽，足認庚○○等五人業以同意書授與代理權予張昭賢代為
          出售土地甚明，倘未授與代理權予張昭賢出售系爭土地遺產，則同意書內
          僅須記載授權張昭賢「代尋買主」即可，又何須另約定張昭賢須將建地農
          地全部出售、佃農之分配原則及利潤之分配比例？從而同意書內不因未載
          有「授與代理權」或「授權張昭賢得代被上訴人簽定契約或收取定金」之
          詞，依委託書載明「出售」事宜之字樣，即不得否定授與張昭賢代理訂立
          買賣契約，出售系爭土地之權限。況庚○○等五人倘僅委任張昭賢辦理系
          爭土地遺產之繼承登記及登記後之規劃出售事宜，而未授與代理權予張昭
          賢出售系爭土地遺產，則張昭賢既不能代理出售系爭土地遺產及收取價款
          ，又如何能依同意書內所訂委託處理辦法要點二依百分之三十分配為原則
          支付予三七五租約佃農；依該要點三從價款中支付欠稅、罰款、代管費、
          介紹費、整合協調費、代書費、登記費；且其五人又如何依該要點七於出
          售同時分配價款金額？
        (2)再者，依再審原告所提新發現之證物即八十八年三月二十八日之不動買賣
          契約書，可知本件庚○○等五人於八十八年一月二十四日出具同意書予張
          昭賢之目的，如非授與代理權予張昭賢出售該繼承土地，則於張昭賢於八
          十八年四月二十日以代理人之名義與再審原告訂立買賣契約前，同為徐文
          聯之繼承人之一並為系爭同意書簽訂人癸○○之子之徐孟堅何以於八十八
          年三月二十八日竟與張昭賢訂立卷附之不動產買賣契約書以買受該繼承土
          地中之台中縣豐原市○○段第五六二地號土地，且該買賣契約書上何以並
          載明張昭賢為「出賣人代理人」？參以徐孟堅於八十八年三月二十八日與
          張昭賢訂立該買賣契約時，其母癸○○也有在場，且對該契約書沒有表示
          異議一情，業據證人張昭賢證述屬實（見臺灣高等法院臺中分院九十一年
          上字第三九號卷九十一年九月二十日準備程序筆錄），且徐孟堅既已稱其
          為繼承人之一，個人要買祖產這塊土地，並知道其母癸○○於八十八年一
          月二十四日委託張昭賢出售系爭土地之事，並在該買賣契約書上同意載明
          張昭賢為「出賣人代理人」，則其所稱未授權張昭賢賣地云云，顯與事實
          不符，自非可採，由此亦足證庚○○等五人確有授與代理權予張昭賢出售
          包括系爭三筆土地在內之繼承土地至明。
        (3)由張昭賢以庚○○等五人代理人名義與上訴人及其他買主於八十八年四月
          二十三日簽訂契約後，因上訴人及其他買主質疑張昭賢代理權之有無，徐
          永烈等五人為釋買主之疑，遂於八十八年五月十七日再立一委託書載明：
          「徐秋梅等五人‧‧‧委託張昭賢先生全權代表事實繼承人辦理被繼承人
          徐文聯遺有土地繼承登記後之規劃、出售一切事務屬實」觀之，更足見徐
          永烈等五人確有授與出售土地之代理權予張昭賢，否則何須另立委託書載
          明「全權」由張昭賢辦理出售一切事務，以釋買主之疑。
        (4)證人張昭賢證稱庚○○等五人確有授與代理出售權限乙節，雖再審被告等
          人認其證言與張昭賢有自身利害關係，其證言為不實云云，惟其證言既與
          證人宋文祥、涂俊清所證述一致（原審卷八十九年一月七日筆錄），即非
          不可採。張昭賢於原審及本院八十八年度重訴字第一一二五號民事事件九
          十年二月二十六日言詞辯論中明確證稱：「徐秋梅等五人有委託我出售‧
          ‧‧（八十八年）六月二十四日地主及買主到齊交第二次款」等語，益見
          庚○○等五人確有將出售土地之代理權授與張昭賢，否則何以訂約後未見
          庚○○等五人表示反對張昭賢以其等名義與上訴人簽訂買賣契約並收受定
          金，甚且庚○○等五人更依照買賣契約之約定，於八十八年六月二十四日
          至涂俊清代書事務所準備領取買賣價款。且庚○○等五人既已同意收受張
          昭賢出售土地後所收之定金，顯見有授與張昭賢出售土地之權限甚明，再
          審被告雖辯稱倘庚○○等五人有授予代理權予張昭賢代為簽約、收受價金
          ，何以八十八年六月二十四日仍需親自出面收款，足見未授與代理權云云
          ，惟庚○○等五人係出賣人，其等為真正權利人，自有權出面收款，倘真
          正權利人欲到場收款，代理人亦無權阻止，自不能因出賣人當日到場，即
          反推未授與代理權予代理人簽訂買賣契約及收受價金之權限。
        (5)另徐秋梅寄給涂俊清代書之八十八年七月二十三日豐原中山路郵局第一五
          ○號存證信函，再次重申：「有關先父遺產處理係『全權委由』張昭賢先
          生辦理，並希涂俊清代書鼎力幫忙張昭賢，將此事處理完畢」，及徐秋梅
          寄給張昭賢及所有買主之八十八年七月二十三日同上郵局第一四八號存證
          信函，再次強調：「有關台端（指張昭賢）承委辦理先父遺產乙事，請台
          端依委託書之契約內容辦理‧‧‧」觀之，徐秋梅均僅在強調係全權委由
          張昭賢辦理徐文聯遺產出售事宜，未曾主張張昭賢係無權與買主簽訂契約
          及收受定金，足見庚○○等五人確有授與出售土地之代理權予張昭賢。
        (6)另按「解釋意思表示，應探求當事人之真意，不得拘泥於所用之辭句」，
          民法第九十八條亦有明文。經查：本件庚○○等五人於八十八年一月二
          十四日所出具之同意書，其真意確有授與張昭賢代理權出售系爭土地；至
          於前開八十八年五月十七日之委託書上固亦載：「立委託書人徐秋梅等五
          人，『依據八十八年元月二十四日同意書內容』，委託張昭賢先生全權代
          表事實繼承人辦理被繼承人徐文聯遺有土地繼承登記後之規劃、出售一切
          事務屬實」，其真意係指庚○○等五人同意在八十八年元月二十四日同意
          書所約定之大原則包括建地農地全部出售，佃農以百分之三十分配處理及
          利潤如何分配之約定下，授權由張昭賢全權代理庚○○等五人辦理土地出
          售之一切事務，包括買賣契約之簽訂、價款之收受及移轉登記手續之辦理
          等。況庚○○等五人如僅委任張昭賢辦理系爭土地遺產之繼承登記及登
          記後之規劃出售事宜，未授與代理權予張昭賢出售系爭土地遺產，則張昭
          賢既不能代理出售系爭土地遺產及收取價款，又如何能從價款中支付稅款
          以辦理繼承登記？是由上開同意書內容之真意，應認庚○○等五人確有授
          與代理權予張昭賢出售含系爭三筆土地在內之所有土地遺產。
        (7)至於庚○○等五人縱於八十八年一月二十四日出具予張昭賢之同意書內委
          託處理辦法要點第一點記載：「出售價格俟繼承人共同開會經半數以上同
          意決議」，惟按，此屬其等與張昭賢間代理權限制之問題，上訴人無從知
          悉，且嗣後出具委託書，排除前開之限制，依民法第一百零七條「代理權
          之限制及撤回，不得以之對抗善意第三人」之規定，該代理權之限制，自
          不能以之對抗善意之再審原告。
        (8)綜上所述，本件張昭賢既屬有權代理庚○○等五人出售系爭土地予再審原
          告，並與上訴人簽訂買賣契約及收受定金，從而，庚○○等五人因可歸責
          自己之事由致無法依約在於八十八年六月二十四日以前先將出賣之系爭第
          五○、五一地號土地先行過戶予再審原告，嗣經再審原告於八十八年九月
          二日委託律師發函催告再審被告於文到十五日內履行，如逾期未予履行將
          解除契約，惟再審被告仍未履行，致再審原告乃依買賣契約第十一條約定
          解除契約，則再審原告依兩造簽訂之不動產買賣契約書第十一條約定解除
          契約及依民法第二百四十九條第三款規定，請求再審被告返還定金，自屬
          有據。
      (三)末按連帶債務之成立，以債務人明示或以法律有規定者為限，民法第二百七
        十二條定有明文，本件兩造訂立之買賣契約書，係由張昭賢代理庚○○等五
        人與再審原告訂約，並已人共同受領定金二百萬元，則庚○○等五人所應負
        者仍屬同一債務，除被繼承人徐秋梅、施徐月玉之繼承人內部應分擔之部分
        外，其給付為可分，依民法第二百七十一條規定，庚○○等五人應各平均分
        擔之，亦即再審原告得請求庚○○等五人共同給付四百萬元，而庚○○等五
        人各應負擔八十萬元。
      (四)故本件再審原告主張庚○○等五人確有授予代理權予張昭賢出售系爭土地為
        可採，從而，上訴人本於民法第二百四十九條第三款、第二百五十四條、買
        賣契約書第十一條規定，請求再審被告庚○○、丁○○、癸○○應各給付再
        審原告八十萬元，及再審被告庚○○、丁○○自八十八年十月十日（原審起
        訴狀繕本送達翌日）起，再審被告癸○○自九十二年八月二十六日（因原審
        起訴狀繕本未曾送達給被告癸○○，且被告癸○○於原審亦未曾出庭辯論，
        故本件應以再審起訴狀繕本送達翌日起算）起，均至清償日止，按週年利率
        百分之五計算之利息；再審被告丑○○○、子○○○、辛○○、乙○○○、
        壬○○、辰○○○、丙○○應連帶給付再審原告八十萬元，及均自八十八年
        十月十六日（原審起訴狀繕本送達徐秋梅翌日）起，至清償日止，按週年利
        率百分之五計算之利息；再審被告戊○○、己○○應連帶給付再審原告八十
        萬元，及均自八十八年十二月四日（原審起訴狀繕本送達施徐月玉翌日）起
        ，至清償日止，按週年利率百分之五計算之利息，為有理由，應予准許。本
        件再審原告所提再審之訴及原審之訴均有理由，爰由本院予以廢棄改判如主
        文第二項所示。
      (五)再審原告及再審被告庚○○、丁○○、癸○○、丑○○○、子○○○、辛○○、乙○○○、壬○○、辰○○○、丙○○均陳明願供擔保宣告假執行及免
        為假執行，經核均無不合，爰分別依聲請及依職權（再審被告戊○○、己○○部分）酌定相當擔保金額准許之。
伍、據上論結，本件再審原告所提再審之訴及原審之訴為有理由，依民事訴訟法第五
    百零五條、第三百八十五條第一項前段、第七十八條、第三百九十條第二項、第
    三百九十二條，判決如主文。
中　　　華　　　民　　　國　　九十四　　年　　　三　　　月　    十六　　日
                                    臺灣臺中地方法院民事第三庭
~B法　　　官　李悌愷
右正本證明與原本無異。
如不服本判決，應於判決送達後二十日內，向本院提出上訴狀。
中　　　華　　　民　　　國　　九十四　　年　　　三　　　月　    十六　　日
~B法院書記官
